【裁判字號】    90,判,1108
【裁判日期】    900620
【裁判案由】    綜合所得稅
【裁判全文】
最  高  行  政  法  院  判  決                    九十年度判字第一一○八號
    原      告  甲○○
    被      告  財政部高雄市國稅局
    代  表  人  鄭宗典
右當事人間因綜合所得稅事件，原告不服行政院中華民國八十八年十一月十七日台八
八訴字第四二○二九號再訴願決定，提起行政訴訟。本院判決如左：
    主  文
原告之訴駁回。
訴訟費用由原告負擔。
    事  實
緣原告民國八十五年度綜合所得稅結算申報，列報本人、配偶郭慶豐、扶養親屬郭森
賢、郭騏維、郭靜雅、柯盈如、柯雅文、柯尹婷、柯興貴、郭峻銘、莊雅婷、莊翰蓉
及莊鎮嘉之免稅額計新台幣（下同）九一○、○○○元。被告以柯盈如、柯雅文、柯
尹婷、柯興貴、郭峻銘、莊雅婷、莊翰蓉及莊鎮嘉等為原告之姪子或姪女，與原告未
同居一戶且無確受原告扶養之證明，乃剔除渠等免稅額五六○、○○○元，併同其他
查得資料，核定應補稅額一七七、八九二元。原告不服，就免稅額部分，申經復查結
果，未准變更，提起訴願、再訴願，遞遭決定駁回，遂提起行政訴訟。茲摘兩造訴
辯意旨如次：
原告起訴意旨及補充理由略謂：一、復查決定書中「．．．經實地前往柯雅文、柯盈
如、柯尹婷、柯興貴家中訪查，該四名姪子、姪女均在家中與父母同住，並未與申請
人同住一起．．．而申請人配偶之戶籍地，有人居住，惟無人在家。是申請人實際未
與該八名姪子、姪女同住，．．．」，而否准免稅額之扣除。是問（一）八十七年之
訪查豈可證明於八十五年度此等親屬未同居一地及受納稅義務人扶養呢？（二）訪查
時無人在家亦能證明原告未與該八名姪子、姪女同住嗎？（三）僅訪查四名姪子、姪
女豈可全數否准八名姪子、姪女之免稅扣除額呢？此等復查決定，令人難以信服。二
、訴願決定書「．．．以該八名受扶養親屬經原處分機關查核結果渠等並無以永久共
同生活為目的而同居一家之事實，即難符合民法第一千一百二十三條第三項之規定，
況訴願人亦僅提示受扶養者父、母出具未載明扶養年度之切結書外，並無其他相關文
件證明確有扶養系爭親屬之事實，所訴核無足採」，以共同生活之目的而同居一家之
事實，豈可僅憑稅務人員之一次訪查即可判定無同居及扶養之事實呢？原告亦深感不
服。三、原告所申報之受扶養親屬，均符合所得稅法第十七條第一項第一款第四目規
定之親屬或家屬，亦確實受原告扶養，依財政部八十六年二月二十九日台財稅八六一
八八五一一九號函說明三（一）２、「非同一戶籍，惟同居一家且確受扶養者，如村
里長證明、受扶養者（或其監護人）註明確受納稅義務人扶養之切結書或其他證明文
件。」另司法院釋字第四一五號解釋「所得稅法施行細則二十一條之二規定，以與納
稅義務人或其配偶同一戶籍為要件，限縮母法之適用，有違憲法第十九條租稅法律主
義，此部分不予爰用。」原告結算申報時，即已提供受扶養者之監護人所出具之切結
書，而被告及財政部均以原告僅提示受扶養者父、母所出具之切結書，並無相關證明
文件確受原告扶養，而否准免稅額之扣除，實令人難以信服。四、我國所得稅法對於
扶養親屬免稅額之設計，基本上有二種制度上之缺陷，一為民法上扶養義務之扶養費
用，在稅法上不能完全減除。二為民法上負有扶養義務者，與所得稅法所享受扶養親
屬免稅額有部分差距，致民法有扶養義務者，有不能在所得稅法得以扣除扶養親屬免
稅額。而所得稅法第十七條第一項第一款第四目，將原有法定扶養義務者，加上是否
為家長家屬關係，有無共同生活條件，是否違反量能原則之平等權，值得探討。另釋
字第四一五號解釋以施行細則添加同一戶籍為要件，限縮母法之適用宣告違憲，不啻
承認有問題母法之合憲性。是以稅務機關作法，在釋字第四一五號解釋之後，以非同
一戶籍惟同居一家且確受扶養者，須提出如村里長證明、受扶養者之切結書或其他證
明文件作為判斷基準，置法定扶養義務於不顧，越來越背離扶養親屬免稅額精神，重
點在於扶養親屬免稅額，如限於法定扶養義務，則為主觀生存保障淨所得原則適用，
乃基於量能原則對納稅義務人就扶養費用，認為非其所能自由支配之非稅所得，與租
稅優惠之法定裁量權無關，是以其有法定扶養義務者，稅法不應另加要件，予以選擇
性承認，對法定所應支出扶養費用者，亦不應選擇地定額承認，而違反平等原則。另
參照行政法院八十六年度判字第三一二號判決曾以「暫時異居」仍不免於「永久同居
」，及所得稅法扶養親屬以確受扶養為要件，並未以無先順序之扶養義務人為條件，
而撤銷原行政處分，故原告對於八十五年度綜合所得稅之核定深感不服，請判決撤銷
原處分及一再訴願決定等語。
被告答辯意旨略謂：一、按所得稅法第十七條第一項第一款第四目規定：「一、免稅
額：納稅義務人按規定減除其本人、配偶及合於左列規定扶養親屬之免稅額．．．（
四）納稅義務人其他親屬或家屬，合於民法第一千一百十四條第四款及第一千一百二
十三條第三項之規定，未滿二十歲或滿六十歲以上無謀生能力，確係受納稅義務人扶
養者。但受扶養者之父或母如屬第四條第一款及第二款之免稅所得者，不得列報減除
。」次按「左列親屬互負扶養之義務：四、家長家屬相互間。」、「家置家長。同家
之人，除家長外，均為家屬。雖非親屬而以永久共同生活為目的同居一家者，視為家
屬。」復為民法第一千一百十四條第四款及第一千一百二十三條所規定。二、經查原
告列報扶養姪子女柯雅文等八人之戶籍未與原告同戶籍，依據原告八十五年度綜合所
得稅結算申報書上所載，除被扶養人柯雅文、柯盈如、柯尹婷三人載有同居外，其餘
五名姪子、姪女均未同居一起。經實地前往柯雅文、柯盈如、柯尹婷、柯興貴家中訪
查，該四名姪子、姪女均在家中且與其父母同住。為該四名姪子、姪女之母親柯郭麗
惠所不否認，並未與原告同住一起。另實地前往原告之戶籍地查看，原告之戶籍地為
天香便利商店，原告係為選舉而將戶籍遷至該址，實際並未居住於該址，而原告配偶
之戶籍地，有人居住，惟無人在家。是原告實際未與該八名姪子、姪女同住，故無以
永久共同生活為目的而同居一家之事實，不符合民法第一千一百十四條第四款及第一
千一百二十三條第三項之規定。另原告僅提示受扶養者之父、母所出具之切結書，此
外，並無相關證明文件證明具有家長家屬之關係，且確受原告扶養，是其主張顯不足
採，被告依首揭規定，否准渠等免稅額之扣除，並無不當，請予維持。三、所得稅法
第十七條第一項第一款第四目規定減除其他親屬或家屬之免稅額，除須合於民法第一
千一百十四條第四款及第一千一百二十三條第三項之規定，未滿二十歲或滿六十歲以
上無謀生能力外，仍以確係受納稅義務人扶養者為限。原告既未能證明與系爭受撫養
親屬有同居一家之事實，且除僅提示切結書外，別無其他撫養事實之證明文件，所訴
核無足採。至所舉行政法院八十六年度判字第三一二號判決，案情尚與本件有間，併
予敘明，請判決駁回原告之訴等語。
    理  由
按「按前三條規定計得之個人綜合所得總額，減除左列免稅額及扣除額後之餘額，為
個人之綜合所得淨額：一、免稅額：納稅義務人按規定減除其本人、配偶及合於左列
規定扶養親屬之免稅額。．．．（四）納稅義務人其他親屬或家屬，合於民法第一千
一百十四條第四款及第一千一百二十三條第三項之規定，未滿二十歲或滿六十歲以上
無謀生能力，確係受納稅義務人扶養者。但受扶養者之父或母如屬第四條第一款及第
二款之免稅所得者，不得列報減除。．．．」為行為時所得稅法第十七條第一項第一
款第四目所明定。又家長家屬相互間，互負扶養之義務；稱家者，謂以永久共同生活
為目的而同居之親屬團體；家置家長，同家之人，除家長外，均為家屬；雖非親屬，
而以永久共同生活為目的同居一家者，視為家屬，為民法第一千一百十四條第四款、
第一千一百二十二條及第一千一百二十三條所明定。本件原告八十五年度綜合所得稅
結算申報，列報本人、配偶郭慶豐、扶養親屬郭森賢、郭騏維、郭靜雅、柯盈如、柯
雅文、柯尹婷、柯興貴、郭峻銘、莊雅婷、莊翰蓉及莊鎮嘉之免稅額計九一○、○○
○元。被告以柯盈如、柯雅文、柯尹婷、柯興貴、郭峻銘、莊雅婷、莊翰蓉及莊鎮嘉
等為原告之姪子或姪女，與原告未同居一戶且無確受原告扶養之證明，乃剔除渠等免
稅額五六○、○○○元，併同其他查得資料，核定應補稅額一七七、八九二元。原告
主張與其八位姪子女均符合所得稅法第十七條第一項第一款第四目規定之親屬或家屬
，亦確實受原告扶養，並提示受扶養者之父、母註明確受原告扶養之切結書，主張其
為合法之證明文件，符合財政部八十六年二月二十日台財稅第八六一八八五一一九號
函釋規定等語，申經被告復查決定，以原告列報扶養姪子女柯雅文等八人之戶籍未與
原告同戶籍，依據原告八十五年度綜合所得稅結算申報書上所載，除被扶養人柯雅文
、柯盈如、柯尹婷三人載有同居外，其餘五名姪子、姪女均未同居一起，經實地前往
柯雅文、柯盈如、柯尹婷、柯興貴家中訪查，該四名姪子、姪女均在家中與父母同住
，並未與原告同住一起。另實地前往原告之戶籍地（高雄市○○區○○路一五六號）
查看，原告之戶籍地為天香便利商店，原告係為選舉而將戶籍遷至該址，實際並未居
住於該址。而原告配偶之戶籍地（三民區○○路五十號三樓之二），有人居住，惟無
人在家。是原告實際未與該八名姪子、姪女同住，故無以永久共同生活為目的而同居
一家之事實，不符合民法第一千一百十四條第四款及第一千一百二十三條第三項之規
定，另原告僅提示受扶養者之父、母所出具之切結書，並無相關證明文件證明確受原
告扶養，是其主張核不足採，乃為維持原核定之決定，揆諸首揭規定，經核並無違誤
，一再訴願決定遞予維持，俱無不合。按行為時所得稅法第十七條第一項第一款第四
目所規定納稅義務人家屬之免稅額，係以未滿二十歲或滿六十歲以上無謀生能力，確
係受納稅義務人扶養者為其法定要件。至於納稅義務人與其所列報免稅額之人是否係
以永久共同生活為目的「同家之人」，或係以永久共同生活為目的而「同居一家者」
之家長、家屬關係？所列報免稅額之人是否確有受納稅義務人扶養之事實？自應由納
稅義務人提出確實係以永久共同生活為目的而同居一家之事實及其實際確有扶養所列
報免稅額之人之證據供稅捐稽徵機關審核。卷查原告所提示由其所列報免稅額之人之
父或母出具之切結書，尚難證明所列報免稅額之人與原告或其配偶確有以永久共同生
活為目的而同居一家之事實，亦乏原告或其配偶確有給付金錢、財物予以所列報免稅
額之人扶育、教養之資金流程證據。是原告所訴其所申報免稅額之人，均符合所得稅
法第十七條第一項第一款第四目規定之親屬或家屬，亦確實有扶養之事實云云，殊無
足採。至原告所舉本院八十六年度判字第三一二號判決，核與本件案情不同，本件亦
不受該判決之拘束。綜上所述，原告所訴各節，均無可取，其起訴論旨難謂有理由，
應予駁回。
據上論結，本件原告之訴為無理由，爰依行政訴訟法施行法第二條、行政訴訟法第九
十八條第三項前段，判決如主文。
中    華    民    國     九十        年      六      月      二十       日
                    最 高 行 政 法 院  第 五 庭
                                審 判 長 法  官      趙  永  康
                                         法  官      吳  錦  龍
                                         法  官      林  家  惠
                                         法  官      鍾  耀  光
                                         法  官      姜  仁  脩
右  正  本  證  明  與  原  本  無  異
                                         法院書記官  蘇  金  全
中    華    民    國     九十        年      六      月     二十一      日


司法院資訊處製作；財團法人民間司法改革基金會備份。
